【裁判字號】    90,自,508
【裁判日期】    920108
【裁判案由】    業務過失傷害
【裁判全文】
臺灣臺北地方法院刑事判決                            九十年度自字第五○八號
    自  訴  人  甲○○  男 三.
    代  理  人  王聰明律師
    被      告  丙○○  女  二.
                乙○○  女  二.
    共      同
    選任辯護人  周俊智律師
右列被告等因業務過失傷害案件，經自訴人提起自訴，本院判決如左：
    主      文
丙○○、乙○○均無罪。
    理      由
一、自訴意旨略以：自訴人甲○○因多年前車禍，左上肢肱骨上踝骨折，經治療後有
    癒合不正之情形，故左手肘伸展及彎曲功能不全，而於民國九十年至臺北市○○
    路○段一一二巷十一號中山醫院就診，並於九十年二月二十五日施行手術，術後
    因左手肘長期伸展不全，致韌帶等軟組織較緊，必須作物裡治療而轉介至該院之
    復健科進行物理治療。被告丙○○為中山醫院復健科主任，被告乙○○則係該院
    復健科之物理治療師，二人均為專業之治療師，且被告丙○○有監督該科治療師
    正確執行業務之義務，且係首先受理自訴人之復健事宜，自應詳細閱讀病歷及就
    必要事項查明，以供決定是否尚須作其他之檢驗，尤其是被告乙○○係八十九年
    甫自大學畢業，經驗尚淺，被告丙○○自應更加注意督促應注意實施施作之要領
    ，必要時且需先行示範，或在被告乙○○最初施作時在旁指導，糾正其錯誤，提
    醒或警告避免不當之用力，詎料，被告丙○○在看過自訴人之病歷及當面陳述後
    ，遂找被告乙○○，由二人對自訴人作復健規劃後，即自九十年三月初由被告乙
    ○○執行物理治療，二人均未於物理治療實施前對自訴人作檢驗骨質之建議，且
    未在得到確切之安全評估，即貿然採行強力推壓強迫彎曲左手肘之方式，以被告
    乙○○左前臂加上其全身之重量，強推壓自訴人之左手腕，強迫自訴人之左手肘
    關節彎曲到底，自訴人對此方式曾不止一次詢問被告乙○○與丙○○，被告丙○
    ○未置可否，而被告乙○○則加以保證，並說除非自訴人有骨質疏鬆症，否則不
    會發生骨折，故治療方式依舊，且未做任何預防或檢驗之措施，被告乙○○於九
    十年五月十日以同樣方式治療時，用力不均，導致自訴人受有尺骨骨折之傷害，
    因認被告丙○○、乙○○涉有刑法第二百八十四條第二項業務過失傷害罪嫌云云
    。
二、按犯罪事實應依證據認定之，無證據不得推定其犯罪事實；不能證明被告犯罪者
    ，應諭知無罪之判決，刑事訴訟法第一百五十四條、第三百零一條第一項分別定
    有明文。又所謂認定犯罪事實之證據，係指足以認定被告確有犯罪行為之積極證
    據而言，如未發現相當證據，或證據不足以證明，自不能以推測或擬制之方法，
    以為裁判基礎。且自訴人之指訴，係以使被告受刑事訴追為目的，是其陳述是否
    與事實相符，仍應調查其他事實以資審認，始得為不利被告之認定。再認定不利
    於被告之事實，需依積極證據，茍積極證據不足為不利於被告事實之認定時，即
    應為有利於被告之認定，更不必有何有利之證據。次按，刑事訴訟上證明之資料
    ，無論其為直接證據或間接證據，均須達於通常一般人均不致於有所懷疑，而得
    確信其為真實之程度，始得據為有罪之認定，若其關於被告是否犯罪之證明未能
    達此程度，而有合理性懷疑之存在，致使無從形成有罪之確信，根據「罪證有疑
    ，利於被告」之證據法則，即不得遽為不利被告之認定，其以情況證據（即間接
    證據）斷罪時，尤須基於該證據在直接關係上所可證明之他項情況事實，本乎推
    理作用足以確證被告有罪，方為合法，不得徒憑主觀上之推想，將一般經驗上有
    利被告之其他合理情況逕予排除，此觀諸最高法院七十六年台上字第四九八六號
    、三十二年度上字六七號判例意旨亦甚明顯。另法院固應依職權調查證據，但並
    無蒐集證據之義務，法院調查之範圍以審判中案內所存在之一切證據為限，案內
    所不存在之證據，即不得責令法院為發現真實，應依職權從各方面詳加蒐集、調
    查，亦經最高法院八十七年度台非字第一號判決闡釋在案。
三、本件自訴人認被告丙○○及乙○○涉有業務過失傷害罪嫌，無非以被告丙○○係
    中山醫院復健科主任，有監督該科物理治療師正確執行業務之義務，竟未詳細閱
    讀病歷及建議自訴人事先作骨質密度之檢驗，而任由剛畢業之被告乙○○獨立為
    自訴人進行物理治療；而被告乙○○亦未在實施物理治療前，建議自訴人作骨質
    密度檢驗，即在未得到確切之安全評估前，貿然施行醫師未指示之醫療行為，且
    以不合乎標準之牽拉動作，導致自訴人受有尺骨骨折之傷害云云為其論據。訊據
    被告丙○○、乙○○固分別坦承係中山醫院之復健科主任、物理治療師，並有為
    自訴人實施物理治療之事實，惟均堅決否認有何業務過失傷害之犯行，被告丙○
    ○辯稱：自訴人至中山醫院接受物理治療時，即為其安排合格、具經驗、可獨立
    實施復健之物理治療師為其實施物理治療，並無任何過失等語；而被告乙○○則
    辯稱：物理治療師之業務僅限於「物理治療」部分，而不包括「骨質疏鬆症之診
    斷」，且自訴人為年約三十歲之華人男性，日常生活之活動量與一般人相同，又
    無易遭骨折傷害之病兆先例，況伊已為自訴人作約四十次之物裡治療，均未發現
    任何異狀，實無從建議醫師為自訴人作骨質疏鬆之診斷；再者，伊係經國家考試
    及格並領有證書之合法物理治療師，有資格並有能力獨立為自訴人實施物理治療
    ，伊均依所學之治療技術及成規，按病人年齡體質為其實施物理治療，從未發生
    如本案之骨折意外事件；又每次治療之時程均排定三十分鐘，時間屆滿方能停止
    ，伊沒有任何理由加快，而欲即早結束療程之理，而力道亦如歷次療程，並無動
    作較快、力道較強之情形，無任何過失等語。
四、自訴人因左手肘伸展及彎曲功能不全，於九十年二月二十五日在中山醫院接受關
    節成形手術治療，並於同年三月五日起開始在同院復健部接受肘關節部位之物理
    治療，嗣於九十年五月十日在接受被告乙○○所施作之物理治療時，發生左尺骨
    骨折之傷害，翌（十一）日作骨質密度測定，始發現自訴人為第一級骨質疏鬆症
    患者，其骨質密度相當於八十歲之華人男性等節，為自訴人、被告等所共認，並
    有本院於九十年八月八日赴中山醫院扣得之自訴人病歷二冊、Ｘ光片十二張附卷
    可考，此部分事實固堪認定。然按，刑法第二百八十四條第二項前段業務過失傷
    害罪，乃以怠於業務上必要之注意為成立要件。在醫療過失案件，醫護人員對於
    所醫護病人之傷害是否應負業務過失傷害之罪責，端視其有無刑法上之過失而定
    ，即須醫護人員對於該傷害結果之發生是否有所預見，且於當時情況下，以斯時
    之醫療水準、設備，醫護人員之經驗等主、客觀因素綜合判斷，是否有預見及避
    免結果發生之可能性。倘醫護人員所為之醫療行為並無缺失，無悖於醫學知識及
    現行醫療常規，即難認為有過失。經查：
    (一)被告乙○○係經考試院物理治療師考試及格之合格物理治療師，有其所提之物
      理治療師證書乙紙附卷可稽，而物理治療師執行業務，應依醫師開具之診斷、
      照會或醫囑為之，其內容包括：一、物理治療之評估及測試。二、物理治療目
      標及內容之擬定。三、操作治療。四、運動治療。五、冷、熱、光、電、水、
      超音波等物理治療。六、牽引、振動或其他機械性治療。七、義肢、輪椅、助
      行器、裝具之使用訓練及指導。八、其他經中央衛生主管機關認可之物理治療
      業務，此於物理治療師法第十二條定有明文；同條第二項復明定：「物理治療
      師執行業務，應依醫師開具之診斷、照會或醫囑為之」，足徵物理治療師之業
      務僅限於物理治療，而不包括屬醫師範疇之診斷業務。自訴人於九十年五月十
      日案發前，並未經醫師發現有骨質疏鬆之症狀，即自訴人本身亦不知悉，此為
      自訴人所自陳，並有前揭病歷可查，則被告乙○○既非有診斷職權及能力之專
      業醫師，如何能診斷並知悉自訴人患有骨質疏鬆症。況自訴人係三十餘歲之男
      性華人，有其年籍資料足憑，其日常活動量與一般人無異，又無易遭骨折傷害
      之病兆先例，顯非骨質疏鬆症之高危險群，且依扣案之中山醫院復健治療卡所
      示，被告乙○○自九十年三月五日起迄同年五月十日止，每星期為自訴人作五
      次，共約四十餘次之物理治療，均未發現有何異狀，再參以「骨質疏鬆症常是
      無聲無息地進行著，毫無預警。有時病人已出現自發性之骨折，但可能仍無任
      何徵狀。臨床上，病人大多因突發性之骨折引起劇痛而求醫」（卷附高雄榮總
      新陳代謝科林興中醫師、臺北榮總新陳代謝科醫師蕭信雲所撰「骨質疏鬆症之
      最新發展」，載臺灣醫界第三七卷第三期）乙情，在避免醫療資源不當浪費下
      ，實難期被告乙○○主動建議醫師為病人即自訴人作骨骼疏鬆症之預防性診斷
      ，自訴人執此認被告乙○○有過失云云，有失公允。
    (二)九十年三月五日，診療自訴人之骨科醫師吳濬哲指示（醫囑），應為自訴人作
      熱敷 (HOT/Cold pack)、電療 (tens)、被動關節運動 (Passive ROM）等物理
      治療，並列印於檢驗單（即俗稱之處分箋）；同年四月二日，吳濬哲醫師依自
      訴人物理治療之進展，復指示應予熱敷 (HOT/Cold pack)、電療 (tens）及活
      動法（mobilization），並列印於檢驗單中，由被告乙○○依據該指示實施物
      理治療，此有上開扣案病歷中之病歷聯、復健治療卡及被告等庭呈之檢驗單附
      卷可憑。而該病歷、復健治療卡係本院依自訴人之聲請於自訴狀繕本送達被告
      前赴中山醫院所扣得，被告等庭呈之檢驗單則均蓋有吳濬哲醫師之職章，其真
      實性應屬無疑，自訴人在別無積極證據之下，徒憑己意任意指摘前開檢驗單有
      遭偽造、變造云云，殊無可採。且經核上開病歷聯及檢驗單所載物理治療項目
      ，並無不符；而所謂活動法（mobilization），係指由治療師所執行的被動牽
      接活動，其速度緩慢而使病人可以停止動作的進行，其範圍較周圍關節鬆動術
      （peripheral joint mobiliation）、牽拉（streching）為廣，應包含放鬆
      技巧（inhibition，如Hold-relax）、被動關節運動（PROM）及牽拉運動（
      stretch exercire）各節，亦有醫學院復健系教授指定用書「Therapeutic
      Exercise」所載內容附卷可佐，堪信被告乙○○辯稱其均依醫師指示為自訴人
      實施物理治療等語非虛，難謂有過失之可言。
    (三)被告乙○○自九十年三月五日起即為自訴人作牽拉運動，每星期五次，共約四
      十餘次之物理治療，每次均反覆實施多次等情，有復健治療卡之紀錄可考。則
      若被告乙○○所用之方式、力道、速度有誤，自訴人理應於九十年三月五日接
      受第一次物理治療時即產生骨折之傷害，至遲亦應於本案發生之九十年五月十
      日物理治療過程之第一、二次施作時即發生骨折，蓋斯時肌肉僵硬，尚未完全
      鬆弛，衡情應無於接受四十餘次治療，數百千次重覆施作後，始產生骨折之現
      象。至自訴人指稱被告乙○○於案發當時因急於結束療程，用力不當，始造成
      自訴人骨折云云，為被告乙○○所否認，自訴人復未能舉出具體事證以實其說
      ，自難遽信。矧骨質疏鬆症為一漸進之病程，係日積月累所致，非一朝一夕即
      形成，被告乙○○辯稱：其數十次均以相同之力量、速度實施物理治療，而前
      數十次均未發生骨折現象，卻於最後一次（即九十年五月十日）實施物理治療
      時發生骨折之意外，可能係自訴人骨質密度日漸稀疏，而於「臨界點」之案發
      當日發生骨折之結果等語，尚非全然無稽。自無從以此揣測被告乙○○案發斯
      時所用之力量、速度異於往常而有過失。
    (四)況經本院將本案送行政院衛生署醫事審議委員會鑑定，亦認為「患者（按即自
      訴人）接受肘關節手術後之物理治療，先以被動關節活動之方式，隨之以關節
      鬆動術之治療，應屬合乎醫療常理」，有行政院衛生署九十一年十一月二十七
      日衛署醫字第○九一○○七四五○一號函所附行政院衛生署醫事審議委員會鑑
      定書在卷可按。且按，被告之行為是否有刑法上之「過失」，其認定固屬法院
      之職權；惟醫護人員就具體個案之處置及治療是否正確、適當，其醫療行為是
      否有「缺失（或疏失）」，即有無違背醫學知識及醫療常規，則屬醫學上之專
      門學問，非有醫學研究之人予以診療鑑定，不足以資斷定，非可僅由未具醫學
      專門學識之法院或個人依短暫、片段之訊問、觀察即可判斷。再鑑定係屬專門
      知識及經驗之範疇，對於法院之審判固並無絕對拘束力，然經法院本於職權調
      查其他證據核與待證事實相符，亦非不得採為判決之基礎。且受囑託鑑定之機
      關，其綜合卷內相關證據資料判斷，所出具之鑑定書，自有證據力，在別無積
      極證據證明其鑑定有瑕疵時，不得遽指為推測、迴護之詞而不予採信。自訴人
      代理人質疑本件鑑定不足採信云云，亦乏依據，其請求再送其它機關鑑定，核
      無必要，附此敘明。
    (五)綜上所述，被告乙○○係合格之物理治療師，並遵從醫囑實施物理治療，所為
      之治療行為復合乎現行醫療常規，而其對自訴人有無骨質疏鬆症不惟無從診斷
      ，且在自訴人非屬骨質疏鬆症之高危險群情形下，其未能建議先作骨質密度檢
      驗，尚無悖常情，實無從認被告乙○○對自訴人左手尺骨骨折有預見及避免結
      果發生之可能性，與刑法上業務過失之要件，尚屬有間。
    (六)自訴人前往中山醫院復健科作物理治療時，該科主任即被告丙○○即為之安排
      合格、具經驗、可獨立實施復健之物理治療師即被告乙○○為之實施物理治療
      ，且被告乙○○所實施之物理治療並無悖於醫學知識及現行醫療常規，無從證
      明治療過程中有疏失，已如前述，更難謂被告丙○○有何注意義務之違反，自
      無從以業務過失傷害罪相繩。
五、此外，本院復查無其他積極證據足認被告丙○○、乙○○有何自訴人所指之業務
    過失傷害犯行，實難僅憑自訴人之指訴，遽入被告二人於罪，依首開說明，均應
    為無罪之諭知。
據上論斷，應依刑事訴訟法第三百四十三條、第三百零一條第一項，判決如主文。
中      華      民      國    九十二    年      一      月      八      日
                       臺灣臺北地方法院刑事第八庭
                                       法  官  宋  松  璟
右正本證明與原本無異。
如不服本判決，應於判決送達後十日內向本院提出上訴狀(應抄附繕本)。告訴人
或被害人如對於本判決不服者，應具備理由請求檢察官上訴，其上訴期間之計算
係以檢察官收受判決正本之日期為準。
                                       書記官  楊  文  祥
中      華      民      國    九十二    年      一      月      八      日


司法院資訊處製作；財團法人民間司法改革基金會備份。
